【裁判字號】    99,抗,358
【裁判日期】    991231
【裁判案由】    假處分
【裁判全文】
臺灣高等法院高雄分院民事裁定           99年度抗字第358號
抗  告  人  洪耀臨
上列抗告人因與相對人陳進財間聲請假處分事件，對於民國99年
10月15日臺灣屏東地方法院99年度裁全字第915 號所為裁定提起
抗告，本院裁定如下：
    主  文
原裁定廢棄，發回臺灣屏東地方法院。
    理  由
一、抗告意旨略以：相對人並未釋明聲請假處分之原因，且坐落
    屏東縣恒春鎮○○○段410-1 地號（下稱系爭土地）向由相
    對人向屏東縣恒春農會設定最高限額新臺幣（下同）1700萬
    元（除系爭土地外，尚包括其他11筆土地及1 間建物），伊
    於向相對人購買上開土地及建物後，民國97年7 月2 日以系
    爭土地向合庫潮州分行申請抵押借款，由合庫直接代償相對
    人原欠恒春農會之抵押借款1543萬4892元，並向合庫繳息迄
    99 年10 月止，共給付324 萬1020元，伊與相對人係買賣關
    係，自無代相對人揹債之理，且系爭土地面積601 平方公尺
    ，公告現值為620 元，其已代償1534萬4892元，已逾系爭土
    地價值40多倍，原裁定以相對人提供擔保金4 萬元後准許為
    假處分，違反比例原則云云。
二、按債權人就金錢請求或得易為金錢請求之請求，欲保全強制
    執行者，得聲請假扣押。又債權人就金錢請求以外之請求，
    欲保全強制執行者，得聲請假處分。假處分，非因請求標的
    之現狀變更，有日後不能強制執行，或甚難執行之虞者，不
    得為之。民事訴訟法第522 條第1 項、第532 條分別定有明
    文，又請求及假處分之原因，應釋明之；前項釋明如有不足
    ，而債權人陳明願供擔保或法院認為適當者，法院得定相當
    之擔保，命供擔保後為假處分，此觀民事訴訟法第533 條前
    段準用同法第523 條第1 項、第526 條第1 項、第2 項之規
    定自明。次按新修正民事訴訟法第526 條第2 項，已將「債
    權人雖未為前項釋明，如就債務人所應受之損害已供法院所
    定之擔保者，得命為假扣押」之規定，修正為「前項釋明如
    有不足，而債權人陳明願供擔保或法院認為適當者，法院得
    定相當之擔保，命供擔保後為假扣押」，以與同條第一項規
    定「請求及假扣押之原因，應釋明之」相呼應。是準用結果
    ，債權人聲請假處分，應就其請求及假處分之原因加以釋明
    ，必因釋明而有不足，經債權人陳明願供擔保或法院認為適
    當者，始得命供擔保後為假處分。若債權人就其假處分之原
    因絲毫未予釋明，縱就債務人所應受之損害陳明願供擔保，
    仍不得認該擔保已補釋明之欠缺，其假處分之聲請應不予准
    許（最高法院94年度台抗字第156 號、94年度台抗字第665
    號裁定參照）。又所謂釋明，係指提出能即時調查，使法院
    信其主張為真實之一切證據而言。相對人主張抗告人於97年
    5 月1 日以詐術將其所有410-1 地號土地所有權移轉於抗告
    人名義，其已對抗告人起訴請求抗告人移轉包括系爭土地之
    12筆土地及1 間建物所有權於予其名義（原法院99年度補字
    第345 號），並提出告訴狀、樂屋網廣告（抗告人出售系爭
    土地之廣告）、土地登記第二類謄本委託經營合約書等，証
    明抗告人有脫產之虞，而抗告人對其有刊登廣告欲出售包括
    系爭土地在內之12筆土地及1 間建物之事實，亦不爭執，惟
    抗辯相對人聲請假處分有違比例原則。經查，原法院核定相
    對人起訴請求抗告人移轉所有權予其名義之12筆土地及157
    建號建物之訴訟標的價額為1797萬7576元，而157 建號建物
    部分坐落於410-1 地號土地上（所有權狀註記事項建築基地
    地號為410-1 及357 地號），為相對人所不爭執（本院卷22
    頁），系爭土地之公告現值39萬650 元【計算式：650 元×
    601 平方公尺=39 萬650 元】，原法院核定坐落其上之建物
    起訴時之價值為244 萬2200元。據相對人陳述其只聲請假處
    系爭土地，不包括系爭土地上之建物及其他土地，乃因只要
    假處分系爭土地，其他的土地就不容易脫手，可以達到不讓
    抗告人脫產之目的（本院卷22頁），而抗告人稱其欲出售包
    括系爭土地之原因，乃其與相對人於簽訂買賣契約後，又與
    相對人口頭約定由其於出售系爭土地，取得價金支付其應給
    付其向相對人買受12筆土地及157 號建物之尾款2000萬元，
    且157 號建物出售依農業發展條例規定，應與系爭土地一併
    出售，相對人假處分系爭土地，影響其出售其餘土地及建物
    ，而使其有違反兩造買賣契約之不利益云云。按系爭土地及
    建物與其餘11筆土地相關位置之坐落如何，有無經濟上整體
    利用性（即不可分離使用性），會致抗告人受不相當之擔保
    對待，則相對人故意選擇較低價值之單筆系爭土地為假處分
    ，以達影響抗告人出售建物及其他土地，或出售時價格之目
    的，其聲請有無違反比例及誠信原則？原法院於核定擔保金
    額時，未審酌上情，則原法院全未慮及此，即准其聲請，並
    為以供擔保為條件之假處分裁定，即有未當。抗告意旨指摘
    原裁定不當，求予廢棄，為有理由。又系爭土地與其他土地
    、建物相關位置之調查，宜由原法院調閱相關資料或就近以
    其他適當方法為之，爰發回由原法院另為適法之裁定。
三、據上論結，本件抗告為有理由，依民事訴訟法第492 條，裁
    定如主文。
中    華    民    國    99    年    12    月    31    日
                            民事第六庭
                                審判長法官  許明進
                                法      官  徐文祥
                                法      官  李炫德
以上正本證明與原本無異。
本件不得抗告。
中    華    民    國    99    年    12    月    31    日
                                書  記  官  盧雅婷

司法院資訊處製作；財團法人民間司法改革基金會備份。
